臺灣高雄地方法院刑事判決　　　　　　　　　　　 九十二年度訴字第六六○號
　　公　訴　人　臺灣高雄地方法院檢察署檢察官
　　被　　　告　乙○○
　　指定辯護人　本院公設辯護人戊○○
右列被告因偽造有價證券等案件，經檢察官提起公訴（九十一年度偵字第二三五四○
號、九十一年度偵字第二七二七九號），本院判決如左：
    主  文
乙○○無罪。
    理  由
一、公訴意旨略以：被告乙○○係嘉偉企業行之實際負責人，明知經濟狀況不佳，並
    無清償之能力，竟基於意圖為自己不法所有之概括犯意，於民國八十九年五月至
    九十年一月間，佯以企業行需押標金為由，連續向告訴人甲○○借款多次，被告
    並利用該企業行名義負責人丁○○將支票本及印章交其保管之機會，未經丁○○
    之同意，以嘉偉企業行丁○○之名義，簽發如附表編號一至六號所示之支票六張
    ，交由告訴人甲○○收執，致使告訴人甲○○陷於錯誤，誤認其有清償能力，而
    陸續交付新臺幣（下同）二百十五萬九千元。被告復承上開概括犯意，未經丁○○之同意，再於九十年五月間，簽發如附表編號七所示之支票一紙，向告訴人丙○○詐得同面額之款項等情。因認被告涉犯刑法第二百零一條第一項、第二項偽
    造有價證券罪嫌及同法第三百三十九條第一項詐欺取財罪嫌。
二、按犯罪事實應依證據認定之，無證據不得認定其犯罪事實；又不能證明被告犯罪
    ，應諭知無罪之判決，刑事訴訟法第一百五十四條第二項、第三百零一條第一項
    前段分別定有明文。而告訴人之告訴，係以使被告受刑事訴追為目的，是其陳述
    是否與事實相符，仍應調查其他證據以資審認（最高法院五十二年度臺上字第一
    三○○號判例意旨參照）。另刑法上所謂偽造有價證券，以無權簽發之人冒用他
    人名義簽發為要件，如果行為人基於本人之授權，或其他原因有權簽發者，則與
    無權之偽造行為不同（最高法院五十三年度臺上字第一八一○號判例意旨參照）
    。再者，刑法第三百三十九條第一項詐欺罪之成立，以意圖為自己或第三人不法
    所有，以詐術使人將本人或第三人之物交付為要件，所謂以詐術使人交付，必須
    被詐欺人因其詐術而陷於錯誤，若其所用方法，不能認為詐術，亦不致使人陷於
    錯誤，即不構成該罪（最高法院四十六年台上字第二六○號判例參照）；至於債
    務人於債之關係成立後，如有未依債之本旨履行民事債務之情形，在一般社會經
    驗上可能之原因甚多，縱令是出於惡意不為履行，苟無足以證明其在債之關係發
    生時，自始即具有不法所有意圖之積極證據，亦僅能令負民事之遲延給付責任，
    尚不得據此債信違反之客觀事態，而推定債務人原有詐欺之犯意。
三、公訴人認被告乙○○涉犯偽造有價證券、詐欺取財等罪嫌，無非係以告訴人甲○○、丙○○之指訴；證人丁○○於偵查、本院九十年度雄簡字第二五二○號
    民事案件中均證陳：未授權被告簽發如附表所示支票等語；被告於八十八年間
    即負債一百餘萬元，並無支付能力，且嘉偉企業行於八十九年六月十六日辦理歇
    業，竟仍以嘉偉企業行需用押標金為由，向告訴人甲○○借款二百餘萬元，惟實
    際僅部分款項用於押標金，足認有詐欺之犯意，資為論罪依據。訊據被告堅決否
    認有何上開犯行，辯稱：因丁○○經常出國，故將支票、印鑑章置於企業行內，
    由其全權處理企業行事務，並同意使用支票，至告訴人甲○○、丙○○部分，係
    因景氣不好，資金週轉不靈，始未還款，伊無詐騙之意思等語。經查：
  (一)被告向告訴人甲○○、丙○○借款二百十五萬九千元（含利息）、八萬九千元，
    並分別簽發如附表編號一至六號、如附表編號七號所示支票，交予告訴人二人等
    情，業據被告自承在卷（詳本院九十三年二月六日準備程序筆錄第四項之不爭執
    事項），核與告訴人甲○○、丙○○指訴之情節相符（詳本院九十二年五月五日
    審判筆錄），並有如附表所示之支票七紙附發查卷可參（詳九十一年度發查字第
    四五○四號卷、九十一年度發查字第六一六三號卷）。是此部分之事實，堪以認
    定。
  (二)又證人丁○○固於本院九十年度雄簡字第二五二○號民事案件一、二審及偵查中
    分別證陳：『對於開立系爭支票（含附表編號七所示支票），我不知道』等語（
    詳本院九十年度雄簡字第二五二○號民事案件第六二頁）；『之前那三張支票（
    含附表編號七所示支票），係乙○○未經我授權、同意，即行開立』等語（詳本
    院九十一年度簡上字第四四號民事案件第三十一頁）；『針對公事才可開票，本
    件六張票（指附表編號一至六所示支票）是他個人（指被告）私事，私事我不同
    意他開』等語（詳九十一年度偵字第二三五四○號卷第二十八頁背面倒數第一行
    以下）。然本院為究明證人丁○○真意，乃再行傳訊，證人丁○○復於本院證述
    略以：嘉偉企業行算是獨資，被告插乾股，如有利潤再一起平分，因伊同時在
    旅行社工作，故企業行大部分交由被告處理，另伊將支票置於辦公室抽屜內，被
    告有鑰匙，銀行都是被告處理，其同意被告使用支票，九十年農曆春節過後，就
    限制被告使用支票，希望被告把支票用在公司，不要用在私事，被告表示會節制
    ，雖伊曾如此表示，但如無退票問題，是同意被告使用，嗣知悉被告有私人借貸
    ，心想如不防礙到伊，被告能將債務處理好，就無關係。基本上，針對個人債務
    部分，伊同意被告使用支票，因不知被告開票係用於公事或個人債務，被告曾表
    示票用於私人債務上，但其表示不要用太多，怕負擔不起等語（詳本院九十二年
    四月四日審判筆錄第五頁以下）；伊知道被告開支票，但不知金額多寡，如知
    被告開那麼多，就不會同意，伊授權被告開立支票，不知被告開那麼多等語（此
    部分係檢察官提示前開民事案件筆錄，請證人丁○○說明）；被告如能處理，
    伊同意被告使用（檢察官詢以：被告借款用途，如果不是用在公司，是否同意）
    ；（公設辯護人詢以：事發之前被告是否曾經使用公司支票在個人債務上？何
    時開始使用在個人債務上？持續多久？）有，公司營業一年多以後。支票都是被
    告在使用，使用持續多久，我不清楚、（公設辯護人詢以：是否明確告知被告開
    支票不得超過多少金額？）沒有、（公設辯護人詢以：是否明確跟被告說，只能
    使用在某項事務？）之前有跟他提，但因為支票沒有出現什麼問題，只要他能夠
    處理，我也沒有意見；企業行成立半年後（八十八年間成立），支票就由被告
    負責，在此之前，伊如出國，印章及支票就放在抽屜，被告有鑰匙，要用就可使
    用，被告使用支票調度資金，曾告知係針對個人債務，未明確告知被告支票僅可
    使用在公事，經由交互詰問程序，方回憶起整件事，當初檢察官未訊問如此仔細
    （以上均詳本院九十三年三月十一日審判筆錄第五頁至第十三頁）。
  (三)準此而論，嘉偉企業行於八十八年間成立，半年後，證人丁○○乃將企業行事務
    交由被告處理，含支票之簽發，雖證人丁○○希望被告將支票用於公司事務，但
    如被告可處理妥當，亦不反對被告將支票用以處理私人債務，甚至不反對票據面
    額多寡，期間證人丁○○雖得知被告用於私人債務，卻未收回支票，仍任由被告
    使用，足徵被告使用支票，應得證人丁○○同意，授權範圍包含公司及私人事務
    ，而如附表所示支票之簽發日期均在嘉偉企業行成立半年後；且被告以該支票向
    告訴人甲○○、丙○○借款日期，係在八十九年六月以後（詳本院九十二年六月
    十六日審判筆錄第六頁第八行以下）、九十年四月間【公訴人誤載為九十年五月
    間，詳告訴人丙○○九十一年十月十一日警訊筆錄（參九十一年度偵字第二三五
    四○號卷第五頁背面）】，均在證人丁○○授權被告使用支票之時點以後，是被
    告縱因個人債務之故，而簽發如附表所示支票，依前開判例意旨，並無偽造有價
    證券犯行。至證人丁○○於前開民事事件、偵查中所述，因並未敘及『證人丁○○是未明確反對被告將支票用以處理私人債務』、『企業行營業一年多後，證人
    丁○○已知被告將支票用以處理私債務』、『被告如能處理私人債務，證人丁○○是不反對被告開立支票』等事，自不能因證人丁○○基於主觀上『被告以私人
    債務為由，所開立之支票，應由被告自行負責』之認知，而為之陳述，即為被告
    不利之認定。
  (四)另告訴人甲○○於本院結稱：如附表編號一號所示支票，是前幾月陸續借款之總
    結，起先一百二十萬元係押標金，嗣九十餘萬元，被告表示係要保持信用，如跳
    票的話，之前一百餘萬元，無法返還，如果被告表示明天要跳票，當時仍會借款
    ，且當時被告如未將借款用作押標金，基於幫助朋友之立場，不論被告以何理由
    借款，均會借等語（詳本院九十三年三月十一日審判筆錄第十三頁以下）。職此
    之故，如附表編號一所示支票之借款，告訴人甲○○係基於朋友立場，不論被告
    以何理由借貸，縱使被告將跳票，告訴人甲○○均會借款，是被告縱未將借得款
    項用作押標金，且嘉偉企業行已於八十九年六月十六日暫停營業（詳九十一年度
    發查字第六一六三號卷，告訴人甲○○告證一），因借貸之初，告訴人甲○○不
    在乎被告是否有償還能力，尚難認告訴人甲○○有陷於錯誤之情事。至如附表編
    號一至六號所示之票之借款，被告已向告訴人甲○○表明目的係供支票信用，有
    跳票之虞，尚難認有施用詐術之行為；而告訴人甲○○明知被告已陷經濟困境，
    有信用破產之虞，竟於前債未清償之下，仍貸予被告款項，亦難認有陷於錯誤之
    情事。此外，被告於本院審理中，曾於九十二年八月十八日當庭返還告訴人甲○○九萬五千元外，復於九十三年三月十一日，攜二十萬元至院，欲與被告達成和
    解，嗣並達成和解等情，有筆錄（詳本院九十二年八月十八日審判筆錄第三頁、
    九十三年三月十一日審判筆錄第二十八頁）及和解書附本院卷可參，益徵被告仍
    有償還借款債務之意思，揆諸前開判例說明，尚難因被告一時經濟能力不佳，即
    認被告有不法所有之意圖。是公訴人此部分之論陳，容有誤會。
  (五)此外，被告向告訴人丙○○借款部分（即如附表編號七所示支票），被告於本件
    借款之前，已曾向告訴人丙○○借款，均有借有還（詳本院九十二年五月五日審
    判筆錄第四頁）；且被告向告訴人丙○○借款（即如附表編號七所示支票度分）
    同時，亦曾開立面額十二萬餘元支票，向告訴人丙○○借款，而該票退票後，證
    人丁○○乃開立二張支票換票【面額合計十二萬六千八百元（各為五萬元、七萬
    六千八百元），由被告背書】，嗣於本院九十一年度簡上字第四四號民事案件中
    ，被告、證人丁○○及告訴人丙○○就如附表編號七所示支票、上開面額合計十
    二萬六千八百元之支票債務達成和解，扣除被告已返還四萬元部分，被告、證人
    丁○○願連帶給付告訴人十七萬五千八百元等情，業經本院依職權調取本院九十
    年度雄簡字第二五二○號民事案件歷審卷核閱屬實。準此，因被告之前借款均有
    借有還，且同筆債務，曾返還欠款四萬元，並達成和解，基於被告於本院審理時
    ，曾當庭返還告訴人甲○○九萬五千元，且攜二十萬元至院，欲與被告達成和解
    ，已如前述（上開金額合計二十九萬五千元，已超出被告積欠告訴丙○○款項）
    ，顯見被告並非無能力返還告訴人丙○○欠款，僅係債權人眾多，債務龐大，無
    法兼顧告訴人丙○○，並及時返還，尚難因被告遲延給付債務，即認被告借款之
    初，即有不法所有之意圖。
四、綜上，被告係經由證人丁○○授權，而簽發如附表所示支票，並無偽造有價證券
    犯行；且其主觀上均無意圖為自己不法所有之意圖，客觀上亦未施用詐術，核與
    詐欺取財罪構成要件不符，尚難論以該罪。是被告所辯，應可採信。此外，復查
    無其他積極證據足資認定被告均有公訴人所指之犯行，不能證明被告共同犯罪，
    依法應均為無罪判決之諭知。
據上論斷，應依刑事訴訟法第三百百零一條第一項前段，判決如主文。
中      華      民      國      九十三      年    三    月    二十五    日
                                  臺灣高雄地方法院刑事第一庭
                                      審判長法官  林水城
                               法官  陳銘珠
                                            法官  方百正
右正本證明與原本無異。
如不服本判決，應於判決送達後十日內，向本院提出上訴狀。
                                            書記官  張金蘭
中    華    民    國      九十三      年      三      月      二十六    日
~F0
~T32
┌───────────────────────────────────────────────────┐
│附表：                                                                                                │
├─┬────────┬───────┬────────┬───────────┬────────┬──┤
│編│發    票    人  │付    款    人│票  面  金  額  │發        票        日│支  票  號  碼  │備考│
│號│                │              │  （新台幣）    │                      │                │    │
├─┼────────┼───────┼────────┼───────────┬────────┬──┤
│１│嘉偉企業行      │高雄市第二信用│壹佰貳拾萬元    │九十年一月一日        │ＫＡ○一三九一五│    │
│  │（丁○○）      │合作社大昌分行│                │                      │五              │    │
├─┼────────┼───────┼────────┼───────────┼────────┼──┤
│２│同右            │同右          │拾陸萬元        │九十年二月二十日      │ＫＡ○一三九一七│    │
│  │                │              │                │                      │三              │    │
├─┼────────┼───────┼────────┼───────────┼────────┼──┤
│３│同右            │同右          │貳拾萬伍仟元    │九十年二月二十五日    │ＫＡ○一四三四一│    │
│  │                │              │                │                      │一              │    │
├─┼────────┼───────┼────────┼───────────┼────────┼──┤
│４│同右            │同右          │參拾捌萬伍仟元  │九十年三月三日        │ＫＡ○一四三四一│    │
│  │                │              │                │                      │○              │    │
├─┼────────┼───────┼────────┼───────────┼────────┼──┤
│５│同右            │同右          │拾貳萬陸仟元    │九十年三月三十一日    │ＫＡ○一四二八八│    │
│  │                │              │                │                      │二              │    │
├─┼────────┼───────┼────────┼───────────┼────────┼──┤
│６│同右            │同右          │捌萬參仟元      │九十年五月三十一日    │ＫＡ○一四二八九│    │
│  │                │              │                │                      │一              │    │
├─┼────────┼───────┼────────┼───────────┼────────┼──┤
│７│同右            │同右          │捌萬玖仟元      │九十年五月二十六日    │ＫＡ○一五二九七│    │
│  │                ││                │                      │五              │    │
└─┴────────┴───────┴────────┴───────────┴────────┴──┘
